【裁判字號】    99,交聲,212
【裁判日期】    990602
【裁判案由】    聲明異議
【裁判全文】
臺灣高雄地方法院交通事件裁定         99年度交聲字第212號
原處分機關  高雄市政府交通局
異  議  人  甲○○
上列受處分人因違反道路交通管理處罰條例案件，對於高雄市政
府交通事件裁決中心所為之處分（原處分：高市交裁字第裁32-B
00000000號），聲明異議，本院裁定如下：
    主  文
原處分撤銷。
甲○○汽車駕駛人，駕駛汽車經測試檢定酒精濃度超過規定標準
，吊扣普通輕型機器腳踏車駕駛執照拾貳個月，並應接受道路交
通安全講習。
    理  由
一、原處分意旨略以：異議人即受處分人甲○○於民國97年7 月
    22日凌晨2 時49分許飲酒後騎乘車號YYY-210 號輕型機車，
    行經高雄市○○路、錦田路口，經高雄市政府警察局新興分
    局中正三路派出所員警攔檢，測得異議人呼氣中酒精濃度達
    每公升0.90毫克，而予以舉發，高雄市政府交通事件裁決中
    心依據道路交通管理處罰條例第35條第1 項第1 款及第24條
    第1 項第2 款規定，於99年1 月5 日以高市交裁字第裁32-B
    00000000號裁決書裁處異議人罰鍰新臺幣（下同）45,000元
    ，吊扣駕駛執照12個月，並應參加道路交通安全講習。異議
    人接獲裁決書後，不服上開裁決處分，於法定期間內向本院
    聲明異議。
二、本件異議意旨略以：本件異議人因上開交通違規行為，已經
    緩起訴處分確定，並已經繳納公庫5 萬元，且緩起訴期滿，
    依一罪不二罰原則，請求撤銷原處分等語。
三、按汽車駕駛人，駕駛汽車經測試檢定有酒精濃度超過規定標
    準之情形者，處新臺幣1 萬5,000 元以上6 萬元以下罰鍰，
    並當場移置保管該汽車及吊扣其駕駛執照1 年；有第35條第
    1 項規定之情形者，應接受道路交通安全講習，道路交通管
    理處罰條例第24條第1 項第2 款、35條第1 項第1 款分別定
    有明文。而所謂酒精濃度超過規定之標準者，依道路交通安
    全規則第114 條第2 款之規定，係指汽車駕駛人飲用酒類或
    其他類似物後其吐氣所含酒精濃度超過每公升0.25毫克或血
    液中酒精濃度超過0.05% 以上者。
四、經查，異議人甲○○於97年7 月22日凌晨2 時49分許飲酒後
    騎乘車號YYY-210 號輕型機車，行經高雄市○○路、錦田路
    口，經高雄市政府警察局新興分局中正三路派出所員警攔檢
    ，測得異議人呼氣中酒精濃度達每公升0.90毫克，而予以舉
    發，由原處分機關就其酒後駕車部分之交通違規行為裁處罰
    鍰45,000元，吊扣駕駛執照12個月，並施以道安講習之事實
    ，業據異議人自承在卷，並有高雄市政府警察局97年7 月22
    日高市警交字第B00000000 號舉發違反道路交通管理事件通
    知單、原處分機關99年1 月5 日高市交裁字第裁32-B000000
    00號裁決書、酒精濃度測試單各1 份附卷可稽，是異議人酒
    後酒精濃度超過規定標準，仍於上開時、地騎乘輕型機車之
    違規行為，堪以認定。至異議人既以上詞聲明異議，指摘原
    處分不當，經本院審閱卷內資料後，分述如下：
  (一)罰鍰45,000元部分：
  1.按一行為同時觸犯刑事法律及違反行政法上義務規定者，依
    刑事法律處罰之。但其行為應處以其他種類行政罰或得沒入
    之物而未經法院宣告沒收者，亦得裁處之。前項行為如經不
    起訴處分或為無罪、免訴、不受理、不付審理之裁判確定者
    ，得依違反行政法上義務規定裁處之，行政罰法第26條定有
    明文規定。次按於94年12月28日修正公布，並自95年7 月1
    日施行之道路交通管理處罰條例第35條第8 項規定：「……
    前項（指有酒精濃度超過規定標準而駕駛車輛等情形）汽車
    駕駛人，經裁判確定處以罰金低於本條例第92條第3 項所訂
    最低罰鍰基準規定者，應依本條例裁決繳納不足最低罰鍰之
    部分。」參諸上開條文之規定，可認道路交通管理處罰條例
    第35條第8 項，為行政罰法第26條第1 項之特別規定。再按
    被告所犯為死刑、無期徒刑或最輕本刑3 年以上有期徒刑以
    外之罪，檢察官參酌刑法第57條所列事項及公共利益之維護
    ，認以緩起訴為適當者，得定1 年以上3 年以下之緩起訴期
    間為緩起訴處分，刑事訴訟法第253 條之1 定有明文，又依
    同法第253 條之2 第1 項規定，檢察官為緩起訴處分者，得
    課被告予一定之負擔或指示，其中緩起訴之被告若依檢察官
    緩起訴處分命令，向公益團體繳納捐款，即係履行檢察官為
    緩起訴處分命令，該等金錢給付，並得為民事強制執行名義
    ，受處分人因上開緩起訴處分而剝奪其財產權，主觀上前揭
    金錢給付義務亦具有強制性、懲罰性，雖不若易科罰金係以
    支付金錢作為自由刑之替代，惟經由緩起訴處分條件之履行
    使其免於遭檢察官發動起訴程序，仍具有替代刑罰之效果，
    實質上應屬於行政罰法第26條第1 項所稱之「刑事法律處罰
    」，而有行政罰法第26條第1 項「一事不二罰」規定之適用
    。則依修正後道路交通管理處罰條例第35條第8 項所規定之
    罰金，解釋上亦應包括依檢察官處分命令，而向公益團體繳
    納捐款在內。故異議人既依檢察官之緩起訴處分命令，向公
    益團體繳納捐款，即係履行檢察官為緩起訴處分命令，與受
    刑事處罰無異。
  2.經查，本件異議人甲○○於上開時、地酒後騎乘輕型機車為
    警查獲，經臺灣高雄地方法院檢察署檢察官於97年9 月29日
    以97年度偵字第23932 號為緩起訴處分，緩起訴期間為1 年
    ，並命異議人於緩起訴處分確定後3 個月內，支付5 萬元予
    公庫，該緩起訴處分於97年10月21日經臺灣高等法院高雄分
    院檢察署以97年度上職議字第4584號處分書駁回再議確定，
    並於98年10月20日緩起訴處分期滿等情，有臺灣高雄地方法
    院檢察署檢察官97年度偵字第23932 號緩起訴處分書、臺灣
    高等法院高雄分院檢察署97年度上職議字第4584號處分書、
    臺灣高等法院被告前案紀錄表各1 份附卷足憑。是依上開法
    條規定及說明，自堪認原處分機關於本案情形應不得就異議
    人同一行為再為行政罰鍰處分，據此，原處分機關依道路交
    通管理處罰條例第24條第1 項第2 款及第35條第1 項第1 款
    規定，對異議人上開酒後駕車之違規行為予以裁罰時，除其
    行為應處以其他種類行政罰即吊扣普通輕型機器腳踏車駕駛
    執照12個月及施以道路安全講習部分，仍得予以裁處外，自
    不得再科處行政罰對於異議人予以重複處罰。綜合上述，原
    處分機關逕以異議人酒精濃度超過規定標準，而對其裁處罰
    鍰45,000元部分，即有未恰。又異議人所支付之緩起訴處分
    金為5 萬元，已逾原處分機關裁處罰鍰金額45,000元，異議
    人自無另依道路交通管理處罰條例第35條第8 項規定補繳差
    額之問題，附此敘明。
  (二)吊扣駕駛執照部分：
  1.按已領有普通重型機器腳踏車駕駛執照者，得駕駛輕型機器
    腳踏車，道路交通安全規則第61條第1 項第6 款規定明確。
    再按，汽車駕駛人，因違反本條例及道路交通安全規則之規
    定，受吊銷駕駛執照處分時，吊銷其持有各級車類之駕駛執
    照，道路交通管理處罰條例第68條定有明文。此規定係於94
    年12月14日修正公布，並於95年3 月1 日施行，而修正前之
    道路交通管理處罰條例第68條則係規定「汽車駕駛人，因違
    反本條例及道路交通安全規則之規定，受吊扣或吊銷駕駛執
    照處分時，吊扣或吊銷其持有各級車類之駕駛執照」，觀其
    修法意旨，係以「原條文將違規駕駛人所持有之各級車類駕
    駛執照一併吊扣或吊銷，失之過酷，影響人民工作及生活甚
    鉅」為由，而刪除吊扣駕駛人駕駛執照時，應吊扣駕駛人持
    有各級車類駕駛執照之規定，是依現行道路交通管理處罰條
    例，已無得吊扣駕駛人所持有他級駕駛執照之依據存在，從
    而，於為吊扣駕駛人駕駛執照之處分時，自僅得吊扣駕駛人
    違規時所駕駛該級車類之駕駛執照，以限制其繼續駕駛該級
    車類行駛道路之權利，若駕駛人並無該級車類之駕駛執照，
    即無從執行吊扣駕駛執照之處分，而僅係應否依道路交通管
    理處罰條例第22條第1 項規定處罰駕駛人之問題。
  2.經查，本件異議人甲○○並無普通輕型機器腳踏車駕駛執照
    ，僅有普通重型機器腳踏車駕駛執照及大貨車普通駕駛執照
    ，有證號查詢機車駕駛人資料、證號查詢汽車駕駛人資料各
    1 份在卷可稽，而異議人係駕駛輕型機車違規，依現行道路
    交通管理處罰條例第68條規定，僅得吊扣其普通輕型機器腳
    踏車駕駛執照，並不得吊扣駕駛人所持有各級車類之駕駛執
    照，亦即於為吊扣駕駛人駕駛執照之處分時，僅得吊扣駕駛
    人違規時所駕駛該級車類之駕駛執照，以限制其繼續駕駛該
    級車類行駛道路之權利。從而，原處分機關僅能吊扣異議人
    違規當時所駕車類（即輕型機車）之駕駛執照，不得率爾吊
    扣異議人現尚有效之其他各級駕駛執照（即普通重型機器腳
    踏車駕駛執照及大貨車普通駕駛執照），原處分機關未審酌
    新修正之法律規定，逕予裁處吊扣其駕駛執照12個月，自有
    未恰。
  (三)至原處分機關依據道路交通管理處罰條例第24條第1 項第 2
    款規定裁處異議人甲○○應施以道路安全講習，於法尚屬妥
    適，附此敘明。
五、又按聲明異議，屬一種司法救濟途徑，由法院審查受處分人
    所涉之違規事實是否成立，及原處分所適用之法條是否正確
    、裁罰是否適當，因法院負有司法審查之作用，對原處分失
    當時，應自為處分，就罰鍰、吊照及安全講習等處罰效果，
    宜為一併重新諭知（參照臺灣高等法院暨所屬法院98年法律
    座談會刑事類提案第23號問題(二)審查意見）。從而，異議人
    甲○○本件異議關於重複課處罰鍰及吊扣駕駛執照部分為有
    理由，而原處分既有上開未洽之處，自應由本院將原處分全
    部撤銷，並依道路交通管理處罰條例第35條第1 項第1 款、
    第24條第1 項第2 款及道路交通案件處理辦法第20條規定，
    另為裁定如主文第2 項所示。
中    華    民    國    99    年    6     月    2     日
                      交通法庭      法  官  陳盈吉
以上正本證明與原本無異。
如不服本裁定，應於收受送達後5 日內向本院提出抗告狀。
中    華    民    國    99    年    6     月    2     日
                                    書記官  陳展榮

司法院資訊處製作；財團法人民間司法改革基金會備份。
